【裁判字號】    97,台上,6055
【裁判日期】    971127
【裁判案由】    違反銀行法等罪
【裁判全文】
最高法院刑事判決            九十七年度台上字第六０五五號
上  訴  人  甲○○
選任辯護人  謝英吉律師
上  訴  人  丙○○
            乙○○
            丁○○
            戊○○
            己○○
            贏家生活國際事業有限公司
上 列一 人
代  表  人  丁○○
上列上訴人等因違反銀行法等罪案件，不服台灣高等法院台中分
院中華民國九十七年六月十七日第二審判決（九十七年度金上訴
字第二００號，起訴案號：台灣台中地方法院檢察署九十四年度
偵字第二０一０九號，九十五年度偵字第七六七八、一二八三六
號），提起上訴，本院判決如下：
    主  文
原判決關於甲○○、丙○○、乙○○、丁○○、戊○○、己○○
部分撤銷，發回台灣高等法院台中分院。
其他上訴駁回。
    理  由
甲、撤銷發回（即甲○○、丙○○、乙○○、丁○○、戊○○、
己○○）部分
本件原判決維持第一審依想像競合犯之規定，從一重論處上訴人
丁○○、乙○○、己○○、戊○○、丙○○、甲○○共同違反除
法律另有規定外，非銀行不得經營收受存款業務之規定，其犯罪
所得達新台幣壹億元以上各罪刑（丁○○、乙○○、己○○、戊
○○各處有期徒刑八年；丙○○處有期徒刑六年；甲○○處有期
徒刑五年）之判決，駁回渠等在第二審之上訴，固非無見。
惟查：（一）有罪之判決書，須將認定之犯罪事實詳記於事實欄
，然後於理由內逐一說明其憑以認定之證據，使事實與理由兩相
一致，方為合法。原判決事實記載：丁○○、乙○○、己○○、
戊○○、丙○○、甲○○等人，共同基於意圖為自己不法所有之
常業犯意聯絡，雖均明知公平交易法第二十三條規定：「多層次
傳銷，其參加人如取得佣金、獎金或其他經濟利益，主要係基於
介紹他人加入，而非基於其所推廣或銷售商品或勞務之合理市價
者，不得為之」，亦皆明知除法律另有規定外，非依銀行法組織
登記之銀行，不得經營收受存款業務，且不得收受投資或使加入
為股東或其他名義，向多數人或不特定人收受款項或吸收資金，
而約定或給付與本金顯不相當之紅利、利息、股息或其他報酬。
乃其等竟利用文宣對外宣稱贏家生活國際事業有限公司（下稱贏
家生活公司）係專業行銷公司，其組織架構包括日本明治光電株
式會社、翔鈴環保科技開發有限公司（下稱翔鈴公司）、大陸廣
州儷人實業有限公司（下稱廣州儷人公司），使社會大眾陷於錯
誤而投資該公司成為會員等語（見原判決第二頁倒數第三行以下
至第三頁第十一行），似認定上訴人等有施展詐術行為。乃理由
說明：加入贏家生活公司會員之投資人係因該公司高額且快速回
本之回饋金及獎金等制度而來，且丁○○等人已明確將該公司之
各項回饋金及獎金制度詳細向各投資人解說，此為上訴人等人供
明，並有上開告訴人等陳述屬實，投資者並非因誤認上訴人等人
之贏家生活公司投資翔鈴公司、大陸公司之事，陷於錯誤，始投
資該公司成為會員。是丁○○等人被訴常業詐欺部分，依據現有
事證，既無從認丁○○等有施用詐術之行為，此外，復查無其他
積極證據足資證明丁○○等人有何常業詐欺之犯行，渠等被訴常
業詐欺之犯行應屬不能證明等語（見原判決第二四頁倒數第九行
以下至第二五頁第一行）。事實之記載與理由之說明不相適合，
自屬判決理由矛盾。（二）銀行法第一百二十五條第一項規定：
「違反第二十九條第一項規定者，處三年以上十年以下有期徒刑
，得併科新台幣一千萬元以上二億元以下罰金。其犯罪所得達新
台幣一億元以上者，處七年以上有期徒刑，得併科新台幣二千五
百萬元以上五億元以下罰金。」同條第三項規定：「法人犯前二
項之罪者，處罰其行為負責人」，係指因法人負責人有違反銀行
法第二十九條第一項規定之行為，始予以處罰。依原判決認定之
事實，上訴人丁○○為贏家生活公司登記負責人並兼任財務長，
業務總監乙○○為公司實際負責人，己○○擔任執行長，戊○○
擔任執行副總經理，渠等均為實際負責公司業務之人。另丙○○
擔任企劃總監，甲○○擔任講師，負責向客戶介紹獎金制度（見
原判決第二頁倒數第七至三行），於理由內亦說明：丁○○、乙
○○、己○○、戊○○負責贏家生活公司之重要決策，為實際負
責公司業務之人；而丙○○擔任企劃總監，甲○○擔任講師，均
僅受僱於丁○○，每月薪資新台幣（下同）二萬元及可分得業務
獎金，其二人非真正主事者（見原判決第二十頁第四至七行）。
倘認定無訛，丙○○既係擔任企劃總監，甲○○則擔任講師，負
責向客戶介紹獎金制度，渠二人均僅受僱於丁○○，每月薪資二
萬元及可分得業務獎金，既非上開銀行法第一百二十五條第三項
所規定之行為負責人，原判決認均應論以共同正犯（見原判決第
十九頁第二二至二五行），但並未說明何以渠二人並未具備贏家
生活公司「法人之負責人」之身分，仍須與丁○○、乙○○、己
○○、戊○○等人共同就該公司違法經營收受存款業務之犯罪事
實負其刑責之理由，復未引用刑法第三十一條第一項之規定，作
為論究之依據，難謂無判決不適用法則及理由不備之違誤。（三
）科刑之判決書，須將認定之犯罪事實詳記於事實欄，然後於理
由內逐一說明其憑以認定之證據，使事實與理由兩相一致，方為
合法，倘事實欄已有敘及，而理由內未加說明，是為理由不備，
理由已有說明，而事實欄無此記載，則理由失其依據，均足構成
撤銷之原因。原判決事實記載：迨於民國九十四年八月九日，已
知贏家生活公司所招募之投資單位約為一萬八千七百五十五個，
吸金總金額約三億七千五百六十萬一千二百元等語（見原判決第
五頁第十二至十五行）。然於理由內並未說明其認定數額所依憑
之證據及理由，亦有理由不備之情形。以上，或為上訴人等上訴
意旨所指摘，或為本院得依職權調查之事項，應認原判決關於甲
○○、丙○○、乙○○、丁○○、戊○○、己○○部分有撤銷發
回更審之原因。原判決理由參之六不另為無罪諭知部分，基於審
判不可分之原則，併予發回。
乙、上訴駁回（即贏家生活國際事業有限公司）部分
按最重本刑為三年以下有期徒刑之罪之案件，經第二審判決者，
不得上訴於第三審法院，刑事訴訟法第三百七十六條第一款定有
明文。本件上訴人贏家生活公司被訴應依公平交易法第三十八條
規定，科以同法第三十五條第二項之罰金刑部分，依公平交易法
第三十八條規定「法人犯前三條之罪者，除依前三條規定處罰其
行為人外，對該法人亦科以各該條之罰金。」是法人部分僅能依
各該規定科以罰金刑。上訴人贏家生活公司為有限公司組織之法
人，其被訴涉犯上開法定刑為專科罰金之罪嫌，依首開說明，既
經第二審判決，自不得上訴於第三審法院（本院八十九年三月二
十八日、八十九年度第三次刑事庭會議決議參照）。上訴人贏家
生活公司對此部分併予提起上訴，顯為法所不許，應予駁回。
據上論結，應依刑事訴訟法第三百九十七條、第四百零一條、第
三百九十五條前段，判決如主文。
中    華    民    國  九十七  年   十一   月  二十七  日
                      最高法院刑事第二庭
                          審判長法官  莊  登  照
                                法官  黃  一  鑫
                                法官  許  錦  印
                                法官  陳  世  雄
                                法官  蔡  國  在
      本件正本證明與原本無異
                                      書  記  官
中    華    民    國  九十七  年   十二   月    二    日
                                                     Ｒ


司法院資訊處製作；財團法人民間司法改革基金會備份。
